最高法院刑事判決　　　　　　　九十六年度台上字第六六三號
上　訴　人　甲○○
選任辯護人　董安丹律師
上　訴　人　乙○○
選任辯護人　張天欽律師
上列上訴人等因業務過失致人於死案件，不服台灣高等法院中華
民國九十五年九月四日第二審判決（九十三年度醫上訴字第六號
，起訴案號：台灣台北地方法院檢察署九十二年度偵字第一七三
六三、一八一八六號），提起上訴，本院判決如下：
    主  文
原判決撤銷，發回台灣高等法院。
    理    由
本件原判決認定上訴人甲○○原係財團法人台灣省私立台北仁濟
院附設仁濟醫院（下稱仁濟醫院）院長，綜理全院院務，其下設
感染管制委員會，上訴人乙○○則係仁濟醫院內科主任，擔任感
染管制委員會主任委員，均為從事醫療業務之人。緣民國九十一
年底，香港及越南發生非典型肺炎疑似群聚感染事件，世界衛生
組織就此發出警訊，行政院衛生署疾病管制局乃於九十二年三月
十七日函請中華民國醫師公會全國聯合會、各縣市醫師公會轉知
各醫療院所，檢附疑似病例及極可能病例定義，促請各醫療院所
加強通報「未知致病原引起之急性呼吸症候群」；同日，台北市
政府衛生局致函財團法人長庚紀念醫院等醫療院所、台北市醫師
公會，檢送世界衛生組織嚴重急性呼吸道症候群通報定義，及病
例通報表、急診個案病例數日報表，應依據傳染病防治法第五條
及醫療法第二十二條規定辦理；同月十九日行政院衛生署疾病管
制局再度致函中華民國醫師公會全國聯合會、各縣市醫師公會轉
知各醫療院所，檢送世界衛生組織修訂之「嚴重急性呼吸道症候
群病例定義（下稱SARS），促請各醫療院所依此病例定義加強通
報。同月二十七日，台北市政府衛生局並致函各醫療院所，應於
同年四月二日前，提報「因應嚴重急性呼吸道症候群－SARS疫情
應變措施計畫」，要求醫護人員必須採行基本自我防護措施；復
於同年四月三日致函各醫療院所，強調世界衛生組織已將台灣列
為嚴重急性呼吸道症候群感染地區，請各醫療院所嚴格督導所屬
人員，應做好防護工作，以免遭受感染，若經查其照顧過之病人
為可能病例，而未做適當防護措施，該人員將被列為密切（第一
級）接觸者，必須接受隔離處置；同月四日，再致函各醫療院所
，略謂：「嚴重急性呼吸道症候群業經行政院衛生署於九十二年
三月二十八日公告為第四類傳染病，請依『傳染病防治法』相關
規定辦理」。迨同年四月二十一日晚間起，仁濟醫院放射科之放
射師吳○○、張○○，護理人員胡○○、趙○○、林○○、賴○
○、余○○、楊○○、廖○○、沈○○、吳○○、簡○○、檢驗
師蔡○○，住院病患黃○○、黃郭○○、辜○○、謝林○○、林
許○○等人，因醫院應已出現感染SARS之聚集現象而陸續遭感染
SARS或其他不明病毒，出現發燒或疑似SARS感染症狀，上訴人等
本得預見醫院應已出現感染SARS之聚集現象，且能預見若未加強
醫院之感控措施及通報，提昇同仁之防護裝備，勢將造成醫護人
員於接觸疑似SARS病患時，無法避免遭受感染，基於防止院內發
生感染之職責，自應注意依據行政院衛生署疾病管制局及台北市
政府衛生局前揭函示規定，針對醫院內之具體感控措施、防護器
材是否充足、院內同仁如何分工執行相關之感控作業等方面，詳
為設計規劃，及加強通報，並督促相關人員確實執行。詎疏未注
意，對於防疫上應如何具體處理流程，作具體縝密之規劃，並進
而透過在職訓練之方式使醫護同仁熟悉，卻僅以透過張貼宣導海
報，及於會議中空泛指示加強防護等方式處理，致使仁濟醫院內
所有醫護人員，因未能確切了解在面對SARS病患時所應採取之必
要防護措施，陷於隨時有遭受SARS病毒感染之高度危險中，並於
同月二十五日將前揭發燒或疑似感染SARS之護理人員召回醫院，
集中安排於五樓病房住院治療，且對於已發燒或疑似遭感染SARS
病毒之病患未採取必要之隔離與治療，甲○○僅多次告知院內同
仁，發燒之醫護人員僅係流行性感冒，要求同仁切勿訛傳造成恐
慌，俾免影響醫院之運作及信譽，並遲至同年月二十五日始向台
北市政府衛生局通報，終致SARS疫情在該院內迅速蔓延，造成院
內護理人員及病患多人，同遭SARS病毒感染。嗣行政院衛生署疾
病管制局副局長許國雄等人經由仁濟醫院通報知悉該院發生感染
SARS聚集現象，於同月二十六日至現場勘察，發覺情況嚴重，即
緊急要求該院暫停診療業務加強管制，於同月二十九日宣布封院
，並於翌日完成淨空作業。至此，仁濟醫院院內感染聚集事件始
告結束。惟病患辜○○、謝林○○、林許○○雖轉至其他醫院治
療，仍因病情嚴重、治療無效，先後於同年五月二日、八日、十
八日宣告不治死亡等情。因而撤銷第一審之不當判決，改判仍論
處上訴人等從事業務之人，因業務上之過失致人於死罪刑。固非
無見。惟查：(一)認定犯罪事實，所憑之證據，雖不以直接證據為
限，間接證據亦包括在內，然無論直接或間接證據，其為訴訟上
之證明，須於通常一般之人均不致於有所懷疑，而得確信其為真
實之程度者，始得據之為有罪之認定，倘其證明尚未達到此一程
度，而有合理性懷疑之存在時，即無從為有罪之認定。原判決事
實記載：「迨九十二年四月二十一日晚間起，在仁濟醫院放射科
工作之放射師吳○○、張○○……等人，因醫院『應已』出現感
染SARS之聚集現象而陸續遭感染SARS或其他不明病毒，出現發燒
或『疑似』SARS感染症狀，甲○○、乙○○二人本得預見醫院『
應已』出現感染SARS之聚集現象」等語。然吳○○等人出現發燒
現象，有無直接或間接證據足以證明已達到確信仁濟醫院已感染
SARS聚集現象之真實程度，判決內並未敘明其所憑之證據及認定
之理由，即率爾認定該院『應已』、出現感染SARS之聚集現象或
『疑似』SARS感染症狀，其所稱「應已」、「疑似」等語，均為
不確定之語詞，非無以臆測之詞，推定犯罪事實之嫌。(二)科刑判
決書，須先認定犯罪事實，然後於理由內敘明其認定犯罪所憑之
證據，方足以資論罪科刑，如認定事實與其所採用之證據，及認
定之理由不相適合，即屬理由矛盾，其判決當然為違背法令。又
判決不載理由者當然為違背法令，所謂判決不載理由，係指依法
應記載於判決理由內之事項不予記載，或記載不完備者而言，此
為刑事訴訟法第三百七十九條第十四款上段之當然解釋，而有罪
之判決書，對於被告有利之證據不採納者，應說明其理由，復為
刑事訴訟法第三百十條第二款所明定，故有罪判決書對於被告有
利之證據，如不加以採納，必須說明其不予採納之理由，否則即
難謂非判決不備理由之違法。依行政院衛生署疾病管制局九十二
年八月十五日編著之「台灣嚴重急性呼吸道症候群SARS防疫專刊
」記載：「SARS病毒的感染潛伏期在三至十天，沒有證據顯示潛
伏期的感染者會將病毒傳染給他人」、「發燒是SARS發病的最重
要指標，在發燒二十四小時內的感染率很低，此期間短期（一小
時）內接觸者可以不必Ａ級隔離，但須自我健康管理」。原判決
事實記載：「迨九十二年四月二十一日晚間起，在仁濟醫院放射
科工作之放射師吳○○、張○○……等人，因醫院應已出現感染
SARS之聚集現象而陸續遭感染SARS或其他不明病毒，出現發燒或
疑似感染症狀」、「詎（上訴人等）竟疏未注意……防疫……且
對於已發燒或疑似遭感染SARS病毒之病患未採取必要之隔離與治
療……迄同月二十九日封院……惟已無法避免造成雖經轉至其他
醫院積極治療之病患林許○○、辜○○、謝林○○等人，最後仍
病情嚴重宣告治療無效死亡」等語。嗣於理由中略謂：「……又
甲○○於九十二年四月二十五日將前揭發燒或疑似感染SARS之護
理人員召回醫院，集中安排於五樓病房住院治療，且對於已發燒
或疑似感染SARS病毒之病患未採取必要之隔離與治療……同月二
十四日台北市立和平醫院封院，被告……猶不自覺……而造成SA
RS疫情在該院內迅速蔓延，使病患林許○○，辜○○、謝林○○
等人，遭SARS病毒感染死亡」等情。然依卷內病歷資料顯示，林
許○○係於九十二年四月十七日門診，而辜○○、謝林○○則在
九十二年四月二十一日日間即已出院。在時序上，彼等三人與仁
濟醫院於九十二年四月二十五日召回發燒護理人員隔離之事件並
無交集，故就事理而言，顯無可能因院內所採隔離措施不周而遭
感染。次按如果依原判決所認定之事實，從九十二年四月二十一
日晚間放射師吳○○開始發燒時起，仁濟醫院始開始發生院內感
染，而林許○○、辜○○、謝林○○三人始被傳染等情。但依據
上開專刊記載：「沒有證據顯示潛伏期的感染者會將病毒傳染給
他人」，易言之，未發燒（在潛伏期內）之SARS病人無傳染性。
因此在九十二年四月二十一日「晚間」才開始發燒之首例病人吳
○○在衡情當不可能將SARS病毒傳染予同月十七日門診之林許○
○及同月二十一日「白天」已經出院之辜○○、謝林○○二人。
茲上訴人等於原審曾引據卷內上開防疫專刊所載SARS之傳染特性
及被害人林許○○、辜○○、謝林○○三人病歷所載彼等之門診
，出院時間及首例發燒護理人員吳○○之發燒時間、召回發燒同
仁隔離時間而為辯解，但原判決就上述有利於上訴人等之辯解及
證據，並未說明其不予採信之理由，遽認上訴人等仍應負業務上
之過失致人於死罪刑，顯有判決理由矛盾及不備之違誤。(三)刑法
上之過失，其過失行為與結果間，在客觀上有相當因果關係始得
成立：所謂相當因果關係，係指依經驗法則，綜合行為當時所有
一切事實，為客觀之事後審查，認為在一般情形下，有此環境、
有此行為之同一條件，均可發生同一之結果者，則該條件即為發
生結果之相當條件，行為與結果即有相當之因果關係。反之，若
在一般情形下，有此同一條件存在，而依客觀之審查，認為不必
皆發生此結果者，則該條件與結果不相當，不過為偶然之事實而
已，其行為與結果間即無相當因果關係。因之，判決如認被告有
業務過失致人於死之罪責，自應在判決中對構成犯罪要件之相當
因果關係存在之事實加以詳述，並於理由中引用證據說明其所以
憑信之原因，否則即有判決不備理由之可議。原判決論處上訴人
等業務過失致人於死罪刑，僅略稱：甲○○係仁濟醫院院長，綜
理全院院務，乙○○係仁濟醫院內科主任，擔任感染管制委員會
主任委員，因仁濟醫院防疫不周、教育訓練不足，發生院內感染
，導致林許○○、辜○○、謝林○○三人染病死亡，其過失行為
與林許○○等死亡間有因果關係存在等語。但並未就教育衛生主
管機關所懸令應作為而仁濟醫院未遵循辦理之具體措施為何，一
一列明，並就因仁濟醫院未採此等措施，而認為「在一般情形下
，有此環境、有此行為之同一條件」必將導致林許○○、辜○○
、謝林○○三人染病之論理過程，詳加說明。亦即林許○○、辜
○○、謝林○○三人之染病來源為何？在感染源與林許○○、辜
○○、謝林○○間應設有何種防疫措施？仁濟醫院是否確實未作
此防疫措拖？是否有此防疫措施就一定能防止感染源將SARS傳染
予林許○○等人？此項具體防疫措施之不足，是否是因為教育訓
練不足而導致？原判決並未說明其所憑之證據及認定之理由，逕
認上訴人等之過失行為與被害人之死亡間有相當因果關係存在，
復有判決不備理由之違法。(四)九十二年一月十四日修正之刑事訴
訟法第一百六十四條第一項規定：審判長應將證物提示當事人、
代理人、辯護人或輔佐人，使其辨認；第一百六十五條第一項：
卷宗內之筆錄或其他文書可為證據者，審判長應向當事人、代理
人、辯護人或輔佐人宣讀或告以要旨；第二百八十八條之一規定
：審判長每調查一證據畢，應詢問當事人有無意見。原判決認定
「上訴人二人竟疏未注意，對於前揭發燒或疑似感染SARS病毒之
人員未立即向衛生主管機關通報，且未於院內為任何具體感控措
施與規劃，亦未舉辦全院SARS防疫課程講授，使全體醫護人員得
以透過在職訓練之課程能確切了解在面對SARS病患時所應採取之
必要防護措施，而不致陷於隨時可能有遭受SARS病毒感染之高度
危險中等情，業據證人即仁濟醫院檢驗室主任廖素娥、護士莊迦
雯於檢察官偵查中及護理科主任涂惠珠、護士潘怜潔於原審審理
中證述明確」等情。然卷查原審審判期日筆錄之記載，就證人廖
素娥、莊迦雯之筆錄部分固有提示，但就證人涂惠珠、潘怜潔第
一審之部分筆錄則未提示予上訴人、辯護人，或向其宣讀或告以
要旨，令其辯論（第一審卷一第四七○、四七九頁），其所踐行
之訴訟程序並有瑕疵可指，遽行定讞，自不足以昭折服。上訴意
旨指摘原判決違法，尚非全無理由，應認原判決有發回更審之原
因。又原判決不另為無罪諭知部分，因公訴人認與有罪部分，有
裁判上一罪關係，本乎審判不可分原則，亦應併予發回。
據上論結，應依刑事訴訟法第三百九十七條、第四百零一條，判
決如主文。
中　　華　　民　　國　九十六　年　　二　　月　　一　　日
                      最高法院刑事第二庭
                          審判長法官  紀　俊　乾
                                法官  黃　正　興
                                法官  陳　東　誥
                                法官  林　勤　純
                                法官  陳　晴　教
      本件正本證明與原本無異
                                      書  記  官
中　　華　　民　　國　九十六　年　　二　　月　　五　　日
                                                      Ｅ
